【裁判字號】    92,台上,1545
【裁判日期】    920717
【裁判案由】    清償債務
【裁判全文】
最高法院民事判決                              九十二年度台上字第一五四五號
    上  訴  人  甲 ○ ○
                乙○○○
    共      同
    訴訟代理人  蔡 碧 仲律師
    上  訴  人  丁 ○ ○
    被 上訴 人  丙 ○ ○
    訴訟代理人  林 春 發律師
右當事人間請求清償債務事件，上訴人對於中華民國九十年十一月六日台灣高等法院
台南分院第二審判決（九十年度上字第一七一號），提起上訴，本院判決如左：
    主  文
原判決廢棄，發回台灣高等法院台南分院。
    理  由
本件上訴人甲○○、乙○○○經原審判決命應與共同訴訟人丁○○連帶給付，因提出
非基於其個人關係之抗辯為有理由，其訴訟標的對於共同訴訟人即屬必須合一確定，
依民事訴訟法第五十六條第一項第一款規定，其上訴效力及於未提起上訴之共同訴訟
人丁○○，爰併列為上訴人，合先說明。
其次，原審維持第一審所為被上訴人勝訴之判決，駁回上訴人之上訴，並命上訴人甲
○○、乙○○○再連帶給付被上訴人所擴張請求之利息，無非以：被上訴人主張，上
訴人三人於民國八十二年間共同向台灣土地銀行嘉義分行（下稱土銀）借款新台幣（
下同）三百萬元，並以甲○○、乙○○○共有坐落嘉義市○○段車店小段四六之四九
號土地及其地上建物，即門牌號碼嘉義市○○○街一五號房屋設定第二順位本金最高
限額抵押權三百六十萬元；因當時伊受僱於丁○○，拗不過其要求，乃擔任該借款之
連帶保證人。嗣因上訴人無力清償，經土銀於八十三年十一月二十九日假扣押伊所有
坐落嘉義縣太保市○○段過溝小段一○八六之一號土地及其上門牌號碼嘉義縣太保市
○○里○○路六三巷六二弄六號房屋，伊於八十三年十二月九日代償一百三十七萬零
六百十三元，土銀始撤回上開房地之假扣押執行。伊既已代上訴人向土銀清償債務，
自得請求上訴人連帶給付代償之金額本息。上訴人甲○○、乙○○○雖以：被上訴人
房地遭假扣押時，係甲○○親自籌款到土銀繳納，非由被上訴人代償等語，資為抗辯
。惟據證人即土銀承辦人林國喜於第一審證稱：「當時我們查封保證人丙○○的財產
，他表示願意還這筆錢，結果他就帶甲○○來公司清償，我記得有清償一百五十多萬
元，至於是何人所繳，我並不清楚」，足見被上訴人因其財產被債權人查封，才急於
借款清償其擔保之債務。而被上訴人清償借款金額一百五十四萬元，係於八十三年十
二月九日以證人唐月娥（即被上訴人之弟婦）借予被上訴人之二紙郵局交換票據支付
，有土銀函可稽，並經證人唐月娥證稱屬實。亦證清償借款之資金，係被上訴人向唐
月娥所借，非甲○○向唐月娥借用。被上訴人以保證人身分代償後，依民法第七百四
十九條之規定，取得對主債務人之債權，其權利已有保障，殊無再借錢予主債務人清
償之理。況甲○○陳稱係其向被上訴人借得上開款項，清償土銀債務云云，未設定
扺押擔保予被上訴人或按月付清利息，顯與常情有違。甲○○所提出由被上訴人簽收
之「八十七年十月三十一日收到一萬元」及「八十八年二月二十三日收到一萬元」收
據二紙，無法證明係其所陳借款之利息。另甲○○提出第一審法院八十四年度全字第
一四０號民事裁定，亦僅能證明訴外人翁登義對甲○○聲請在十萬元範圍內為假扣押
，難採為有利上訴人之證據。按被上訴人係連帶保證人，因擔保上訴人之借款，其所
有之財產被土銀查封，被上訴人有急於還錢撤銷查封之必要，故被上訴人於向唐月娥
借錢後，與甲○○共同前往銀行清償借款，要求銀行撤銷查封，與一般情理相符。至
借款清償後之收據固僅列「甲○○、丁○○」名字，未列被上訴人之名字於其上，惟
被上訴人稱「因伊係連帶保證人，銀行電腦作業資料中僅有債務人甲○○、丁○○名
字」，核與銀行目前作業相符，尚難以「收據」並無列印被上訴人姓名，即認借款非
被上訴人所清償。從而，被上訴人基於連帶保證之法律關係代償上訴人之借款，請求
上訴人連帶給付一百三十七萬零六百十三元本息，並無不合。其擴張之訴部分（指甲
○○、乙○○○應再連帶給付以一百三十七萬零六百十三元計算，自八十三年十二月
九日起至八十九年十二月八日為止按年息百分之五計算之利息），亦無不合，併應准
許等詞，為其判斷之基礎。
查上訴人甲○○、乙○○○曾辯稱：「……八十三年十二月九日以郵局交換票據二紙
，金額一百五十萬四千元，共繳納本案墊付訴訟費用、利息及違約金，及提前償還本
金一百二十三萬二千二百九十八元；甲○○他案借款之利息、違約金十三萬三千三百
八十七元……。倘系爭款項係由被上訴人代繳以撤銷對被上訴人查封的房屋，依常理
，被上訴人僅會繳納其所擔保經法院假扣押查封財產之債務而已，不可能代繳甲○○
他案借款之利息及違約金十三萬二千三百八十七元。若系爭款項係由被上訴人代繳，
被上訴人應持有銀行製發之收據，不可能由銀行直接在電腦銷掉而沒有拿收據，足徵
系爭借款債務非由被上訴人償還。……倘甲○○未向被上訴人調借郵局所開立之支票
，何以甲○○簽發金額共一百六十萬元之二張本票交被上訴人收執等語（見原審卷九
五、九七頁）？原審就上訴人此項重要防禦方法，疏未表示其取捨意見，顯有判決不
備理由之違法。又被上訴人如為代償系爭借款本息，始向唐月娥借用郵局交換票據二
紙，其金額似以一百三十七萬零六百十三元為已足，何以竟借達一百五十萬四千元？
所清償者為何尚包含甲○○他案借款之利息及違約金十三萬二千三百八十七元？苟甲
○○未向被上訴人調借票據清償系爭借款，其簽發共一百六十萬元之二張本票，交與
被上訴人收執之時間及目的如何？均待釐清。原審未明確調查審認，遽為上訴人不利
之判決，亦屬難昭折服。上訴論旨指摘原判決不當，求予廢棄，非無理由。又對「連
帶給付」之判決提起上訴，提出非基於個人關係之抗辯有理由者，其上訴效力始及於
共同訴訟人（見本院三十三年上字第四八一０號、四十一年台抗字第一０號判例）。
本件原審既駁回上訴人之上訴，即見其上訴為無理由。可否將共同訴訟人丁○○併列
為上訴人？案經發回，宜注意及之。
據上論結，本件上訴為有理由，依民事訴訟法第四百七十七條第一項、第四百七十八
條第一項，判決如主文。
中      華      民      國    九十二    年      七      月     十七     日
                              最高法院民事第七庭
                                  審判長法官  蘇  茂  秋
                                        法官  徐  璧  湖
                                        法官  朱  建  男
                                        法官  蘇  達  志
                                        法官  沈  方  維
      右正本證明與原本無異
                                              書  記  官
中      華      民      國    九十二    年      七      月    三十一    日
                                                                       Ｋ


司法院資訊處製作；財團法人民間司法改革基金會備份。
